臺灣板橋地方法院民事判決　九十一年度訴字第一一四二號
　　原　　　告　　甲○○
　　法定代理人　　丙○○
　　複　代理人　　丁○○
　　被　　　告　　乙○○
右當事人間請求塗銷抵押權登記事件，本院判決如左：
    主      文
原告之訴駁回。
訴訟費用由原告負擔。
    事      實
甲、原告方面：
一、聲明：被告應將座落台北縣三峽鎮○○段白雞小段六四之四四，及六四之六六四
    地號土地二筆，地目林，權利範圍分別為萬分之一千一百二十四及萬分之六千五
    百零二之土地，以台北縣樹林地政事務所之登記字號北樹他字第○一一五五三
    號所設定最高限額新台幣︵下同︶二百萬元之抵押權登記予以塗銷。
二、陳述：
  (一)緣訴外人葉金鶴於民國八十三年十二月二十九日向被告借款新台幣一百五十萬元
    ，並提供座落台北縣三峽鎮○○段白雞小段六四之四四，及六四之六六四地號土
    地二筆︵下稱系爭土地︶設定抵押權予被告及簽發本票二紙︵票號分別為
     七一二六五、七一二六六，面額各為一百五十萬元、五十萬元︶供擔保，後因
     葉金鶴無力清償，遂與訴外人張政一︵即原告之舅舅︶談妥，由張政一承擔葉
     金鶴對被告之債務，葉金鶴則將系爭土地出售予張政一，以張道潭︵即原告之
     父︶名義簽約，再由張政一以買賣價金為葉金鶴清償債務。嗣另訴外人王有富
     經由張政一之介紹向被告借款一百五十萬元，經張政一與被告商議，由張政一
     以前開系爭土地買賣價金中逕行轉付一百五十萬元予王有富，以清償葉金鶴之
     債務，而系爭土地現已登記於原告名下，則基於抵押權從屬於債權存在之性質
     ，債權既不存在，抵押權即失所附麗，自應消滅，為此本於民法第七百六十七
    條中段妨害除去請求權，請求被告塗銷抵押權設定登記。
  (二)對被告抗辯之陳述：
    1.原由葉金鶴對被告所負之一百五十萬元債務，業經張政一承擔，且經被告同意
      。另被告與張政一約定，以張政一將一百五十萬元直接交付予王有富作為其清
      償方式，故在張政一將一百五十萬元交付予王有富之後，原葉金鶴之債務即為
      清償，則系爭土地設定之抵押權亦應塗銷，至於王有富之債務與葉金鶴之債務
      係屬二事，並無關係。
    2.被告雖辯稱葉金鶴僅返還五十萬元云云，惟被告曾表示葉金鶴所借之一百五十
      萬元還了，但後來又借了八十萬元，後又改口稱八十萬元是其借一百五十萬元
      給王有富，扣掉利息二十萬元，實際支付八十萬元，再加上葉金鶴返還之五十
      萬元，故葉金鶴尚欠一百萬元云云，前後矛盾，均不實在，事實上該八十萬元
      係張政一用自己名義所借，非葉金鶴所借。張政一確實已將一百五十萬元交付
      予王有富，被告並於張政一清償後將原屬葉金鶴供擔保之本票二紙交還張政一
      ，更可證明被告明知葉金鶴已未欠分文，否則豈有將本票交還之理，且如葉金
      鶴僅清償五十萬元，被告亦僅可返還該五十萬元之本票即可，何以全數返還？
      被告說法顯與常情不符。
三、證據：提出土地登記謄本、訊問及審判筆錄各六件、本院八十五年度訴字第七一
    六號民事判決、台灣高等法院八十五年度上字第二○九六號民事判決、最高法院
    八十八年度台上字第三七四號民事裁定、民事裁定確定證明書、本院民事執行處
    函、土地買賣切結書、台灣台北地方法院檢察署檢察官上訴書、上訴理由︵二︶
    狀、提款切結書、台灣高等法院九十一年度上更︵二︶字第二八二號刑事判決各
    一件為證。
乙、被告方面；
一、聲明：原告之訴駁回。
二、陳述：葉金鶴原本欠被告一百五十萬元，後經由代書張政一承擔葉金鶴之前開債
    務，惟張政一僅代葉金鶴清償其中五十萬元，其餘一百萬元則無能力清償，並以
    葉金鶴名義偽造如附表所示之本票交付予被告，目前張政一所承擔葉金鶴之債務
    尚有一百萬元尚未清償。
丙、本院依職權調閱本院八十五年度訴字第七一六號債務人異議之訴事件卷宗、台灣
    高等法院八十五年度上字第二○九六號債務人異議之訴事件卷宗及最高法院八十
    八年度台上字第三七四號債務人異議之訴事件卷宗。
    理      由
一、原告主張訴外人葉金鶴於八十三年十二月二十九日向被告借款一百五十萬元，並
    提供系爭土地設定抵押權予被告及簽發本票二紙︵票號分別為七一二六五、七一
    二六六，面額各為一百五十萬元、五十萬元︶供擔保，後因葉金鶴無力清償，遂
    與訴外人張政一談妥，由張政一承擔葉金鶴對被告之債務，葉金鶴則將系爭土地
    出售予張政一，並由張政一以張道潭名義簽約，再由張政一以買賣價金為葉金鶴
    清償債務，嗣另訴外人王有富經由張政一之介紹向被告借款一百五十萬元，經張
    政一與被告商議，由張政一以前開系爭土地買賣價金中逕行轉付一百五十萬元予
    王有富，以清償葉金鶴之債務，而系爭土地現已登記於原告名下，則基於抵押權
    從屬於債權存在之性質，債權既不存在，抵押權即失所附麗，自應消滅，為此本
    於民法第七百六十七條中段妨害除去請求權，請求被告塗銷抵押權設定登記。被
    告則以：葉金鶴原本欠被告一百五十萬元，後經由代書張政一承擔葉金鶴之前開
    債務，惟張政一僅代葉金鶴清償其中五十萬元，其餘一百萬元則無能力清償，並
    以葉金鶴名義偽造如附表所示之本票交付予被告，目前張政一所承擔葉金鶴之債
    務尚有一百萬元尚未清償語，資為抗辯。
二、經查原告主張葉金鶴向被告借款一百五十萬元，並提供系爭土地設定抵押權予被
    告及簽發本票二紙（票號分別為七一二六五、七一二六六，面額各為一百五十萬
    元、五十萬元）供擔保，後因葉金鶴無力清償，遂與訴外人張政一談妥，由張政
    一承擔葉金鶴對被告之債務，葉金鶴則將系爭土地出售予張政一，並由張政一以
    張道潭名義簽約及系爭土地現已登記於原告名下之事實，業據原告提出土地登記
    謄本、土地買賣切結書為證，被告復不爭執，並經本院調閱本院八十五年度訴字
    第七一六號債務人異議之訴事件卷宗（含台灣高等法院八十五年度上字第二○九
    六號及最高法院八十八年度台上字第三七四號卷宗），查證無訛，自堪認原告上
    開之主張為真實。至於原告雖另主張：張政一已交付一百五十萬元予王有富，作
    為清償所承擔葉金鶴積欠被告之債務云云，惟已據被告所否認，並抗辯：張政一
    僅清償其所承擔積主張葉金鶴之債務之五十萬元，其一百萬元並未清償等語。是
    本件首應審究者厥為張政一是否已清償其所承擔葉金鶴之一百萬元債務？
三、張政一所承擔葉金鶴之一百萬元債務是否已清償
  (一)原告雖主張：張政一已交付一百五十萬元予王有富，作為清償所承擔葉金鶴之債
    務云云。惟查王有富在台灣高等法院葉金鶴與被告間債務人異議之訴事件八十七
    年二月十六日行準備程序時證稱：伊透過張政一向被告借錢，一共借一百五十萬
    元，扣掉二十萬元利息，實際拿到一百二十多萬元，錢都是張政一拿給伊，伊只
    有在設定抵押時才見過被告一次面等語（詳台灣高等法院八十五年度上字第二○
    九六號卷宗第一百三十二頁正面與背書），是王有富所收受之借款因需預先扣除
    二十萬元之利息實際上並未超過一百三十萬元，至為明確，因張政一所承擔葉金
    鶴積欠被告之債務係一百五十萬元，縱令張政一所交付王有富將近一百三十萬元
    之款項均係作為清償所承擔葉金鶴之債務，則張政一所承擔葉金鶴積欠被告之債
    務顯然尚有二十萬元未清償，核原告所為張政一所承擔葉金鶴之債務業經清償完
    畢之主張，顯非事實，不足採信。
  (二)復查前開證人王有富之證詞，雖能證明張政一有交付將近一百三十萬元予王有富
    之事實，但對於此將近一百三十萬元之資金來源為何並無證明力，其中五十萬元
    兩造不爭執係由張政一清償，其餘近八十萬元部分，被告抗辯係其係交付予張政
    一，並由張政一轉交予王有富等情，核與張政一於台灣高等法院偽造有價證卷案
    件八十六年二月三日行準備程序時證稱確曾收受被告交付之八十萬元等語相符（
    詳台灣高等法院八十五年度上訴字第五二四六號卷宗第五十六頁），則王有富所
    受收將近一百三十萬元之款項，其中八十萬元係被告委由張政一所轉交，堪予憑
    信。
  (三)原告雖主張：張政一已交付一百五十萬元之款項予王有富，作為清償所承擔葉金
    鶴之債務，至於被告交付之八十萬元係張政一用自己名義所借云云，惟查張政一
    係以交付王有富一百五十萬元作為清償所承擔葉金鶴債務之方式，張政一既需向
    被告借款八十萬元，顯見並無能力給付王有富八十萬元，於張政一無法給付王有
    富八十萬元之狀況下，因張政一係承擔葉金鶴之債務，被告於張政一無法清償承
    擔之債務時仍得拍賣系爭抵押物取償，衡諸常情，被告交付八十萬元予張政一應
    係委託張政一轉交王有富，以使被告借出之款項均受有抵押權之擔保，斷無借款
    予張政一，使張政一將收受之八十萬款項給付予王有富，用以消滅被告對於張政
    一所承擔有抵押權擔保之債權，而使被告對於張政一另行取得無抵押權擔保之新
    債務之理，核原告此部分之主張，與常理有違，不足採信。
  (四)原告雖主張：被告於張政一清償後將葉金鶴所提供之擔保本票二紙交還，更可證
    明被告明知葉金鶴已未欠分文，否則豈有將本票交還之理，且如葉金鶴僅清償五
    十萬元，被告亦僅可返還該五十萬元之本票即可，何以全數返還，被告說法顯與
    常情不符云云。惟查張政一與葉金鶴訂立債務承擔契約，並徵得被告同意，參酌
    民法第三百條、第三百零一條之規定是為免責之債務承擔，葉金鶴對於被告之債
    務即屬消滅，被告依法本須將葉金鶴簽發之本票二紙（票號分別為七一二六五、
    七一二六六，面額各為一百五十萬元、五十萬元）交還，並由張政一承擔葉金鶴
    之債務。另徵諸張政一係因無法全數給付王有富扣除期前利息二十萬元後將近一
    百三十萬元之款項，始以葉金鶴名義偽造如附表所示之本票，益證被告將葉金鶴
    簽發之二紙本票交還時，張政一尚未將其所承擔葉金鶴之債務清償完畢，蓋如被
    告交還葉金鶴之二紙本票時張政一即已清償所承擔之債務，嗣後何須以葉金鶴名
    義偽造如附表所示之二紙本票，是原告執被告交還葉金鶴之二紙本票為由，主張
    張政一已清償所承擔葉金鶴之債務，顯非事實，不足採信。
  (五)按刑事判決所為事實之認定，於為獨立民事訴訟之裁判時本不受其拘束，原審斟
    酌全辯論意旨及調查證據之結果，依自由心證為與刑事判決相異之認定，不得謂
    為違法，最高法院著有二十九年上字第一六四○號判例，可資參照。查張政一因
    以葉金鶴之名義偽造如附表所示之本票交付予被告，經台灣高等法院九十一年度
    上更(二)字第二八二號刑事判決判處有期徒刑一年八月確定在案，有該前開刑事判
    決一件在卷足憑（詳原證十九）。雖上開刑事判決雖認定被告將葉金鶴簽發之本
    票二紙（票號分別為七一二六五、七一二六六，面額各為一百五十萬元、五十萬
    元）交還後，因王有富提供借款擔保之土地抵押權遲未設定完成，且張政一亦未
    完全支付一百五十萬元予王有富，致王有富不願簽發本票予被告供擔保，被告乃
    要求張政一返還葉金鶴簽發之本票，因該二紙本票已交還葉金鶴，張政一遂於八
    十四年四月間，以葉金鶴之名義偽造如附表所示之本票交予被告。惟查王有富向
    被告借款所提供之不動產，已於八十四年二月二十二日辦妥抵押權設定登記，有
    土地登記謄本四件在卷可稽（詳原證十七），而張政一以葉金鶴名義偽造二紙本
    票之時間為八十四年四月間（詳台灣高等法院九十一年度上更(二)字第二八二號刑
    事判決第二頁），則張政一以葉金鶴名義偽造二紙本票之時間既在王有富設定抵
    押權完成後，偽造之原因不可能係自於王有富之借款擔保遲未設定，是前開刑事
    判決之認定與實情尚屬有間，自難採為對原告有利之依據。
  (六)原告雖主張：張政一以葉金鶴名義偽造如附表所示之本票係因王有富還沒有（完
    全）拿到錢等語，雖與前開台灣高等法院九十一年度上更(二)字第二八二號刑事判
    決認定之事實相符，而堪應信，惟王有富既未自張政一處收受借款，則張政一所
    承擔葉金鶴之債務即未消滅。查張政一所承擔葉金鶴之債務為一百五十萬元，被
    告將葉金鶴所簽發票面金額總計二百萬元之本票返還（其中五十萬元係擔保違約
    金），嗣後張政一復以葉金鶴名義偽造票面金額總計達一百五十萬元之本票交付
    被告，衡諸常情，張政一應係給付予王有富五十萬元，使被告取得對於王有富之
    五十萬元抵押擔保借款債權，另外張政一所承擔葉金鶴之一百萬債務因無能力給
    付予王有富，乃以葉金鶴名義偽造票面金額總計一百五十萬元之本票（其中五十
    萬元亦係擔保違約金），使被告就張政一承擔葉金鶴尚未清償之一百萬元部分誤
    信葉金鶴亦負連帶清償責任。被告對於葉金鶴之本票債權雖因張政一偽造而不存
    在，但原告既無法舉證張政一已清償所承擔葉金鶴之一百萬元債務，且張政一苟
    以自有之一百萬元資金給付王有富，衡情自應向被告取回以葉金鶴名義偽造之二
    紙本票，另使被告取回對王有富之債權證明文件，而目前張政一以葉金鶴名義偽
    造之二紙本票仍由被告持有，顯見張政一並未以自有之一百萬元資金交付王有富
    作為清償所承擔葉金鶴之一百萬元債務，堪信張政一所承擔葉金鶴之一百萬元債
    務尚未清償。
  (七)末查本件原屬葉金鶴所有之不動產，張政一於於台灣高等法院偽造有價證卷案件
    八十六年二月三日行準備程序時證稱：（問：葉女土地究竟賣給何人？）我，錢
    也是我付的，目前我已經轉讓給我姐姐等語（詳台灣高等法院八十五年度上訴字
    第五二四六號卷宗第五十四頁），而張政一非但無法提出超過其所承擔五十萬元
    之部分有清償能力，且原告復主張：張政一承擔之其餘一百萬元已經清償，另八
    十萬元係張政一用自己名義所借云云（詳原告於九十一年七月二十四日所提出書
    狀第七頁），苟原告之主張可採，無異謂不動產受讓人未出資即可取得無任何抵
    押權存在之所有權，無資力購買不動產之張政一可透過向被告借貸之方式取得資
    金來源，去消滅被告原有抵押擔保之債權（即張政一所承擔之葉金鶴債權），而
    使被告僅對於無原購買不動產資力，後雖貸得資金卻將不動產移轉至他人名下之
    張政一取得無抵押擔保之債權，此種不盡情理架空債權人抵押權之主張，焉能令
    人置信。
四、被告之抵押權應否塗銷
  (一)按第三人與債務人訂立契約承擔其債務者，非經債權人承認，對於債權人不生效
    力；第三人與債權人訂立契約承擔債務人之債務者，其債務於契約成立時，移轉
    於該第三人；從屬於債權之權利，不因債務之承擔而妨礙其存在。但與債務人有
    不可分離之關係者，不在此限；不動產所有人設定抵押權後，得將不動產讓與他
    人。但其抵押權不因此而受影響，民法第三百條、第三百零一條、第三百零四條
    第一項及第八百六十七條分別定有明文。次按債務人就全部債務，已設定之抵押
    物自行出賣，苟非依清償或免除而消滅抵押權，則債權人自可本於追及其物之效
    力，就抵押物全部而行使權利，最高法院著有十八年抗字第六號判例著有明文可
    稽。
  (二)查葉金鶴對被告所負之一百五十萬元債務，業經張政一承擔，惟張政一僅清償五
    十萬元，尚有一百萬元之債務未清償，已如前述，而被告之抵押權不因張政一對
    葉金鶴之債務承擔而妨礙其存在，又葉金鶴雖將系爭土地移轉登記予原告，因惟
    被告之抵押權所擔保之債權尚未消滅，被告仍得就張政一所承擔尚未清償之一百
    萬元債務就系爭不動產行使抵押權，因此，原告請求被告塗銷系爭土地抵押權之
    登記，於法無據。
  (三)再者，縱認張政一除兩造不爭執之五十萬元外，其交付予王有富近八十萬元之款
    項係向被告借得，作為清償張政一所承擔葉金鶴之債務，該八十萬元之債務即消
    滅，僅係張政一應另行對被告負清償八十萬元借款之責任，惟張政一所承擔葉金
    鶴債務仍有二十萬元尚未清償，是系爭不動產仍有受擔保之債權存在，原告亦不
    得請求塗消抵押權之登記。
五、從而，原告依據所有物妨害除去請求權之規定，請求被告塗銷系爭土地抵押權之
    登記，為無理由，應予駁回。
六、據上論結，本件原告之訴為無理由，依民事訴訟法第七十八條，判決如主文。
中　　　華　　　民　　　國　　九十一　　年　　　十　　　月　　三十　　日
                                臺灣板橋地方法院民事第三庭
~B法　　　官　何君豪
右為正本係照原本作成
如對本判決上訴，須於判決送達後廿日內向本院提出上訴狀
中　　　華　　　民　　　國　　九十一　　年　　　十　　　月　　三十　　日
~B法院書記官　蕭興南
